臺灣高等法院刑事判決　　　　　　　　　　　　　九十一年度上訴字第一三四號
　　上　訴　人　臺灣板橋地方法院檢察署檢察官
　　上訴人　即
　　被　　　告　丁○○
　　選任辯護人　任秀妍
　　　　　　　　袁曉君
右上訴人因偽造文書等案件，不服臺灣板橋地方法院九十一年度訴字第二九八號，中
華民國九十一年四月十五日第一審判決（起訴案號：臺灣板橋地方法院檢察署九十年
度偵字第一七二三八號，併辦案號：同署九十年度偵字第四五六八號）提起上訴，本
院判決如左：
    主  文
原判決撤銷。
丁○○共同連續意圖為自己不法之所有，以詐術使人將本人之物交付，處有期徒刑貳
年。
    事  實
一、丁○○明知所經營之駿霖企業股份有限公司營運困難，已陷於周轉不靈不能支付
    之情形，竟與其妻李美蓮（另案由檢察官偵查中）基於相互間共同犯意之聯絡，
    並基於意圖為自己不法所有之概括犯意，先後於民國八十八年三月十日、八十九
    年一月十一日、八十九年十二月十一日在臺北縣新莊市○○路六三巷二四號五樓
    住處，由丁○○假意出面自任會首，招攬庚○○、甲○○、戊○○、己○○、壬○○等人為會員成立如附表Ａ、Ｂ、Ｃ所示之民間互助會，約定每人Ａ、Ｃ二會
    均為新臺幣（下同）二萬元，Ｂ會則為三萬元，採內標方式標會，且於上開三互
    助會會員名單中以「陳素蘭」名義各虛列一會，以供其自己運用，除先詐得各會
    之會首第一期會款外，並授意李美蓮負責於其無暇在上址主持開標時代為主持及
    通知各會員繳納會款、收款之工作，二人即從第一次開標日起之如附表Ａ、Ｂ、
    Ｃ所示之各開標時間，利用絕大多數會員均未參加每次開標機會，而在空白紙上
    虛偽寫下標金參與競標（並未書寫會員姓名），嗣並於開標時持以向在場會員詐
    稱係某會員以電話通知其代為寄標，而宣布由該寄標之某會員得標，實則由丁○○、李美蓮所冒標，並於開標後多次以電話或親赴各活會會員住處詐稱上情，致
    使各活會會員因而陷於錯誤匯入或交付會款多次（各次冒標時間、標息及標得金
    額如附表Ａ、Ｂ、Ｃ各會所示），其中Ａ會共詐得九百八十八萬一千四百五十六
    元、Ｂ會共詐得八百八十三萬三千零七十三元，Ｃ會共詐得二百四十三萬八千九
    百元，合計詐得二千一百十五萬三千四百二十九元，以供己週轉使用。嗣丁○○
    終因無力還款，始於Ａ會即將到期前之九十年六月九日宣布停會，並自承冒標情
    事。
二、案經會員甲○○、庚○○訴由臺灣板橋地方法院檢察署檢察官偵查起訴及會員戊○○、己○○、壬○○訴由該署檢察官移請併案審理。
    理  由
一、認定犯罪事實所憑的證據及理由：
    (一)上訴人即被告丁○○對於右揭事實業已自白不諱。
    (二)甲○○、庚○○、戊○○、己○○、壬○○（以蘇家顯名義參加）於偵查或原
      審及被害人乙○○、蘇豫匯（原名辛○○）於原審指訴甚詳。
    (三)同案共犯李美蓮於偵查中亦供承不諱。
    (四)並有互助會會單三紙、互助會協調通知影本在卷可憑。
    (五)被告於各會第一次開標時即施用詐術冒標，並自始連續多次，足見被告於招攬
      上開各互助會之初始即有為自己不法之所有之詐欺意圖，是其第一期會首應收
      款項雖非以上開寄標詐術冒標取得，仍應認定為其虛偽招攬互助會之詐欺所得
      。
    (六)按民間互助會已得標之死會會員，無論同組何一會員得標及其願出標金若干，
      均須繳納當期全額會款（如係外標，並須另繳納會息），縱為會首之人施用詐
      術，以他會員名義冒標，並向死會會員收取會款，因該等死會會員本負有繳納
      會款之義務，而非陷於錯誤而交付會首，自無構成詐欺取財罪之可言，最高法
      院八十三年台上字第四一五三號判決可資參照。故：
      1.就Ａ會而言，會員林月蕙、尤靜嫺、凱泉、通瑞分別於第五、十三、十七、
        十八會得標而為死會，則會員林月惠於第六會起因被告冒標所繳金額三十二
        萬元、會員尤靜嫺於第十四會起因被告冒標所繳金額八萬元、會員凱泉、通
        瑞均因被告冒標第十九次會分別所繳金額各二萬元，合計共四十四萬元，即
        非屬被告詐欺所得，故被告如附表所示多次冒標Ａ會暨會首所得款項加總再
        扣除該筆四十四萬元後，即得出詐得金額為九百八十八萬一千四百五十六元
        。
      2.就Ｂ會而言，會員羅國杰、張健鋼、侯貴香分別於第七、十四、十五會得標
        而為死會，則會員羅國杰於第八會起因被告冒標所繳金額二十一萬元、會員
        張健鋼、侯貴香因被告冒標第十六會分別所繳金額各三萬元，合計共二十七
        萬元，即非屬被告詐欺所得，故被告如附表所示多次冒標Ｂ會暨會首所得款
        項加總再扣除該筆二十七萬元後，即得出詐得金額為八百八十三萬三千零七
        十三元。
      3.就Ｃ會而言，除被告為會首暨冒標所得會款外，別無其他會員得標，故被告
        共詐得二百四十三萬八千九百元。
      4.綜上以計，則被告共詐得二千一百十五萬三千四百二十九元，即堪認定。
    (七)綜上所述，被告自白核與事實相符，其犯行事證明確，洵堪認定。
二、對於被告辯解的判斷：
    (一)被告辯稱：三個互助會冒標金額合計應為一千五百四十六萬八千七百元，原審
      誤將被告之姐丙○借標款一百二十一萬九千八百元及借款五百二十萬計入，已
      有誤會；且被告以「陳素蘭」其人名義跟會，以「陳素蘭」名義標會部分，即
      無冒標可言，自應扣除。
    (二)經查：
      1.被告冒標金額合計為二千一百十五萬三千四百二十九元之計算過程，已如前
        述，而被告之姐丙○就本案Ａ、Ｂ、Ｃ三會僅參加Ｃ會一會，且為活會，至
        被告雖曾向其借標二會，合計一百二十萬元左右，但都不是ＡＢＣ三會，業
        據證人丙○到庭證述在案（見本院卷第一四八頁）。是被告辯以原審將丙○
        借標款及借款計入云云，即非可採。
      2.又被告自任會首收取會款既應論以詐欺，已如前述，同理，其虛列「陳素蘭
        」名義跟會及標得會款，亦屬詐欺。
      3.是被告以前詞置辯，即均無可採。
三、論罪的理由：
    (一)被告所為，係犯刑法第三百三十九條第一項之詐欺取財罪。
    (二)被告與其妻李美蓮間有犯意之之聯絡及行為之分擔，均為共同正犯。
    (三)被告先後多次詐欺犯行，時間緊接、犯罪構成要件相同，顯係基於概括犯意而
      為之，應論以連續犯一罪，並依法加重其刑。
    (四)被告每冒標一會而向各該會活會會員收取會款之詐欺行為，係一行為而觸犯數
      罪名，為想像上競合犯，應從一重仍依刑法第三百三十九條第一項處斷。
四、撤銷改判的理由：
    (一)撤銷原判決的理由：
      1.原審計算被告詐欺之總額，僅就會首收取之金額及各次冒標款項加總計算，
        漏未扣除各死會會員所繳會款，致總額有誤，其認定事實及理由之敘述，均
        非正確；復未說明各次冒標向各該活會會員詐取會款，具想像上競合犯之關
        係，亦非適法。
      2.被告以原審認定詐欺金額較實際詐欺金額高出六百四十一萬元，而指摘原審
        量刑過重，核無理由；至檢察官未及審酌原審認定之詐欺金額較被告實際詐
        得金額高出七十一萬元，而認原審量刑過輕，亦無理由，惟原判決既有可議
，要屬無可維持，應由本院撤銷改判。
    (二)自為判決的科刑理由：
      茲審酌被告於招攬互助會之始即起意詐欺，惡性非輕，犯罪之動機、目的、手
      段、所得利益非小、所生危害、及犯罪後態度雖尚佳，並已與部分之會員達成
      分期給付賠償之和解（依卷內資料計算，約一百七十萬元），但已清償之金額
      與尚未償還之金額間差距甚大，且現仍未與告訴人等達成和解等一切情狀，量
      處如主文第二項所示之刑，以資懲儆。
五、對於其他公訴事實的處理：
    (一)公訴意旨又以：被告於開標時除填寫競標金額外，並於標單上偽填被冒標人之
      姓名後，並加以行使偽稱得標，因認被告另涉有刑法第二百十六條、第二百二
      十條第一項、第二百十條之行使偽造準私文書罪嫌云云。
    (二)按被告之自白，不得作為有罪判決之唯一證據，仍應調查其他必要之證據，以
      察其是否與事實相符，刑事訴訟法第一百五十六條第二項定有明文。查：
      1.被告固曾自白其冒標手法曾於標單上偽造被冒標人之姓名署押等語，惟其於
        原審已辯稱其於開標時，僅於標單上填寫金額，並未偽填被冒標人之姓名，
        而僅於開標後向在場會員誆稱其係受某會員寄標後，虛偽宣布係該會員得標
        （見原審卷第二十三頁），是其前後二次供述已有不一。
      2.又證人即曾到場參與競標之會員乙○○已到庭證稱被告開標時會寫有人寄標
        ，但結果每次得標者都是那些寄標的人得標，我寫標金時都有寫我名字，但
        被告開標時就會說得標標單是某位會員寄標得標，我有看過一次寄標的標單
        只有寫金額，但沒有寫名字，我們是信任被告才相信他所說是某人寄標得標
        （見原審第七十五頁），核與被告於原審所辯相符，則被告於原審所為辯解
        即非不可採信。
      3.況本件除被告上開偵查中不利於己之自白外，別無其他積極事證足以佐證，
        公訴人僅憑被告此一自白即認被告偽造文書犯行成立，核與前引刑事訴訟法
        第一百五十六條第二項規定不符，從而此部分起訴事實尚屬不能證明，惟公
        訴人既認該部分與前開已起訴有罪之詐欺犯行，具牽連犯之裁判上一罪關係
        ，爰不另為無罪之諭知。
六、法律的適用：
    (一)刑事訴訟法第三百六十九條第一項前段、第三百六十四條、第二百九十九條第
      一項前段。
    (二)刑法第二十八條、第五十六條、第三百三十九條第一項，第五十五條。
    (三)罰金罰鍰提高標準條例第一條前段。
本案經檢察官鄭富銘到庭執行職務。
中      華      民      國    九十一    年      九      月     三十     日
                              臺灣高等法院刑事第二十庭
                                  審判長法  官  葉  麗  霞
                                        法  官  李  錦  樑
                                        法  官  范  清  銘
右正本證明與原本無異。
檢察官如不服本判決應於收受送達後十日內向本院提出上訴書狀，其未述上訴之理由
者並得於提起上訴後十日內向本院補提理由書（均須按他造當事人之人數附繕本）。
被告不得上訴。
                                        書記官  黃  麗  玲
中      華      民      國    九十一    年      九      月     三十     日
附錄：本案論罪科刑法條全文
刑法第三百三十九條第一項：意圖為自己或第三人不法之所有，以詐術使人將本人或
                          第三人之物交付者，處五年以下有期徒刑、拘役或科或
                          併科一千元以下罰金。
